【裁判字號】    94,易,222
【裁判日期】    950818
【裁判案由】    傷害
【裁判全文】
臺灣臺南地方法院刑事判決               94年度易字第222號
公  訴  人  臺灣臺南地方法院檢察署檢察官
被      告  戊○○
選任辯護人  楊淑惠律師
            趙哲宏律師
被      告  庚○○
選任辯護人  張仁懷律師
上列被告因傷害致重傷案件，經檢察官提起公訴（94年度偵字第
433號），本院判決如下：
    主  文
戊○○共同傷害人之身體，因而致重傷，處有期徒刑參年拾月。
庚○○無罪。
    事  實
一、戊○○與友人乙○○（已於民國九十四年三月十二日重傷，
    另由本院為不受理判決）於九十二年六月二十六日晚間，在
    丁○○所經營，位於臺南縣楠西鄉○○村○○路二六四號之
    「信友雜貨店」前飲酒閒聊。嗣於同日二十一時五十分許，
    適有前與乙○○有所嫌隙之曾長川搭乘友人所駕車輛行經「
    信友雜貨店」時，見乙○○在該處飲酒。曾長川乃下車至乙○○旁向乙○○質問，乙○○亦不甘示弱，兩人遂發生口角
    。嗣經旁人勸解後，曾長川始搭乘友人所駕車輛離去。乙○○與戊○○乃續行於「信友雜貨店」處飲酒。惟於十分鐘後
    ，即同日二十二時許，曾長川復自行騎乘車號：ＪＴＡ─二
    九六號機車，並攜帶柴刀一把，至「信友雜貨店」旁，下車
    後高舉柴刀，朝乙○○飲酒處前去，乙○○見狀而驚嚇跌倒
    在地。適有在「信友雜貨店」對面之「阿泰檳榔攤」處，與
    友人甲○○、己○○、辛○○飲酒之庚○○，見曾長川舉刀
    作勢欲攻擊乙○○，乃基於防衛乙○○之意，隨手拿取「阿
    泰檳榔攤」店內之圓型板凳一張，疾往「信友雜貨店」乙○○與曾長川所在處，並即以圓型板凳丟擲曾長川，然未能擊
    中，庚○○復上前自曾長川背後擒抱曾長川，並搶下曾長川
    手上之柴刀，庚○○與曾長川二人亦隨即雙雙倒地。乙○○
    與戊○○見曾長川倒地後，明知以拳腳毆擊曾長川頭部等處
    ，將會對曾長川造成傷害，而其主觀上雖無造成曾長川重傷
    亦不違背其本意之意思，然於客觀上應可得預見，此舉可能
    造成曾長川頭部重創導致智力退化之重傷害結果，乙○○與
    戊○○竟仍共同基於傷害之犯意聯絡，分別以拳腳毆、踢曾
    長川頭部多下，致使曾長川受有頭部外傷併硬腦膜下腔出血
    、蜘蛛膜下腔出血及右眉處三公分撕裂傷及多處擦傷及挫傷
    ，復因頭部外傷後之蜘蛛膜腔下出血併智力退化達中度智能
    障礙之重大不治之重傷害。嗣經庚○○報警後，經警於同日
    二十二時九分許據報到現場處理，並扣得前開圓型板凳一張
    、柴刀一把。
二、案經曾長川之配偶丙○○訴由台南縣警察局玉井分局報告臺
    灣臺南地方法院檢察署檢察官偵查後起訴。
    理  由
壹、有罪部分：
一、訊據被告戊○○於本院審理時，固坦承於前揭時地亦在現場
    與同案被告乙○○同桌飲酒等情，惟矢口否認涉有傷害致重
    傷犯行，辯稱：當日曾長川第二次到「信友雜貨店」，並與
    同案被告乙○○發生衝突時，其適巧離開現場，當其回到現
    場時，被害人曾長川已倒在地上，其僅上前輕輕撥動被害人
    曾長川，以瞭解被害人曾長川之狀況，並未出手或以腳踢之
    方式傷害被害人曾長川，當日出手毆打被害人曾長川者，應
    係同案被告乙○○與庚○○云云，辯護意旨則以：被害人曾
    長川頭部所受傷勢，可能係因同案被告庚○○搶下被害人曾
    長川所持柴刀之際，兩人不慎跌倒時，被害人曾長川頭部撞
    及地面所致，並非因他人毆打所造成云云。
二、經查：
  (一)被害人曾長川於於九十二年六月二十六日晚間，兩度至證人
    丁○○所經營，位於臺南縣楠西鄉○○村○○路二六四號之
    「信友雜貨店」前，被告戊○○與同案被告乙○○飲酒處等
    情，業據被告戊○○於警詢及偵、審中迭次供承在卷，核與
    同案被告乙○○於警詢、偵查中之供述相符，此部分事實應
    堪認定。又被害人曾長川因當日衝突，而受有頭部外傷併硬
    腦膜下腔出血、蜘蛛膜下腔出血及右眉處三公分撕裂傷及多
    處擦傷及挫傷，復因頭部外傷後之蜘蛛膜腔下出血併智力退
    化達中度智能障礙之重傷害等情，亦有財團法人台灣基督長
    老教會新樓醫院診斷證明書五份（參見警卷第四二頁至第四
    五頁、九十二年度發查字第三一一一號卷第一二頁、第四０
    頁），及該院於九十四年五月二十四日，及同年十一月一日
    、同年月二十二日，分別以新樓歷字第０九四０三七二號、
    新樓歷字第０九四０八０二號、新樓歷字第０九四０八五八
    號函送之病歷各件在卷可稽，另有案發現場照片八張在案可
    參（參見警卷第五五頁至第五六頁），此部分事實亦堪認定
    。
  (二)同案被告乙○○於警詢中證稱：當日其至「信友雜貨店」處
    ，與被告戊○○共同飲酒之際，被害人曾長川搭乘他人所駕
    車輛至現場，並獨自下車，且即上前辱罵，其認被害人曾長
    川業已酒醉，乃要被害人曾長川返家休憩，被害人曾長川遂
    搭乘他人所駕車輛離去。然被害人曾長川復自行騎乘機車再
    度前來，並自機車踏板處取出柴刀一把，持以朝其揮擊，其
    見狀乃向後閃避，並不慎跌倒。此時同案被告庚○○即自對
    面「阿泰檳榔攤」處，持圓型板凳趕上前來擋住被害人曾長
    川，並因而使被害人曾長川倒在地上；被害人曾長川摔倒在
    地時，其和被告戊○○二人曾共同以腳踹踢被害人等語（參
    見警卷第五頁至第六頁）；另於偵查中證稱：當日曾見同案
    被告戊○○以腳踢被害人曾長川等語（參見九十二年度發查
    字第三一一一號卷第四頁），而同案被告庚○○於本院審理
    時，以證人身分具結後證稱：其見被害人曾長川高舉柴刀至
    「信友雜貨店」旁尋同案被告乙○○，其乃趕至被害人曾長
    川持刀處，其至現場時，同案被告乙○○已倒在地上，而被
    害人曾長川持刀面對同案被告乙○○。其乃上前將被害人曾
    長川抱住，兩人因而均跌倒在地，其復起身搶走被害人曾長
    川所持柴刀。然同案被告乙○○未待被害人曾長川起身，即
    以腳踢被害人曾長川之身體及頭部。另被告戊○○亦從旁出
    現，且亦以腳踢被害人曾長川之身體及頭部等語（參見本院
    卷二第九至十頁），而被告戊○○於警詢時，亦供稱：其與
    同案被告乙○○二人均曾以拳頭、腳踹被害人曾長川；且其
    與同案被告乙○○二人均係因氣憤始出手毆打被害人曾長川
    等情（參見警卷第一六頁背面、第一七頁），從而，參照同
    案被告乙○○、庚○○前開證述，與被告戊○○於警詢中之
    供述，堪認被告戊○○確曾與同案被告乙○○於前揭時地，
    共同毆打被害人曾順川之頭部、身體。被告戊○○於本院審
    理時改稱：被害人曾長川遭毆打時，其並不在現場，故未出
    手毆打被害人曾長川云云，無非事後卸責之詞，當無可採。
  (三)證人壬○○於本院審理時，雖具結後證稱：被害人曾長川持
    刀至前揭現場與同案被告乙○○發生口角，同案被告庚○○
    持圓型板凳丟擲被害人曾長川，雙方發生爭執扭打時，被告
    戊○○即跑入後面巷子處，而待被告戊○○返回現場時，被
    害人曾長川已倒地不起云云（參見本院卷二第三０頁）。惟
    被告戊○○於警詢初次應訊時，就當日被害人曾長川遭毆過
    程陳稱：其尿急入廁，出來後，即發現同案被告乙○○與被
    害人曾長川發生爭執，同案被告乙○○倒地，而被害人曾長
    川手持柴刀，惟遭同案被告庚○○抱住摔倒等語（參見警卷
    第一六頁背面），足見被告戊○○離開案發現場外出如廁之
    舉，係在被害人曾長川第二次持刀前來尋找同案被告乙○○
    之前，而非如證人壬○○所云，係在同案被告乙○○與被害
    人曾長川發生爭執，同案被告庚○○取走被害人曾長川所持
    柴刀，並雙雙倒地之後。故證人壬○○之證詞，顯與事實不
    符。另證人壬○○於本院審理時，經檢察官詢以曾見被害人
    曾長川至現場幾次時，先結證稱：僅見被害人曾長川至現場
    一次云云（參見本院卷二第三三頁），經本院再次確認時，
    證人壬○○猶證稱僅見被害人曾長川一次云云（參見本院卷
    二第三四頁），然經本院詢以其所見被害人曾長川出現該次
    ，是否持刀時，復改稱：當日曾見被害人曾長川二次云云（
    參見本院卷二第三四頁），是證人壬○○當庭證述前後不一
    ，其所為證詞之可信度，實非無疑。又證人壬○○於本院審
    理時結證稱：被害人曾長川第一次離去時，係以自行步行方
    式離去；而第二次持刀前來時，亦係以步行方式前來云云參
    見本院卷二第三六頁、第四０頁），然此與被告戊○○、同
    案被告乙○○所供：被害人曾長川第一次係搭友人車輛而來
    ，亦搭該車離去，第二次係騎機車而來等情（參見警卷第二
    ０頁、第五頁至第六頁），明顯不同，是證人壬○○之證詞
    ，顯有保留不實之處。又證人壬○○於本院審理時結證稱：
    其在「信友雜貨店」購買香菸後，即應適在「阿泰檳榔攤」
    處飲酒之證人己○○之邀，至「阿泰檳榔攤」處飲酒，並與
    當時亦在「阿泰檳榔攤」處飲酒之證人己○○、甲○○、庚○○、辛○○等人共同飲酒；而被害人曾長川持刀欲與同案
    被告乙○○發生爭執時，其已受證人己○○之邀，至「阿泰
    檳榔攤」處飲酒，且於同案被告庚○○在案發後，回到「阿
    泰檳榔攤」處飲酒時，其仍在「阿泰檳榔攤」處飲酒云云（
    參見本院卷二第二九頁、三０頁、第三五頁），惟同案被告
    庚○○及證人甲○○於本院審理時，均證稱：當日未曾與證
    人壬○○同在「阿泰檳榔攤」飲酒等語（參見本院卷二第四
    ０頁、第二七頁）；證人辛○○結證稱：並無與證人壬○○
    同桌飲酒之印象等語（參見本院卷二第八一頁），而證人己○○於本院審理時亦結證稱：案發當日曾邀請證人壬○○共
    同飲酒，惟於被害人曾長川攜帶柴刀至現場前，證人壬○○
    已經離去等語（參見本院卷二第八九頁），依此，證人壬○○於被害人曾長川持刀與同案被告乙○○發生爭執、同案被
    告庚○○攜帶圓型板凳上前搶奪被害人曾長川所持柴刀，並
    與被害人曾長川倒地等案發過程時，其自己所在位置之證述
    ，與其他證人所述均不相同，復參以前述證人壬○○就案發
    經過，有關被告戊○○離開現場如廁之時間、被害人曾長川
    案發當日至現場次數、如何抵達現場等諸多情事之證述，均
    與其他在場之被告、證人所述不符，是證人壬○○於前揭案
    發過程中，是否在場親眼目睹案發經過，實非無疑，尚難採
    信而據以對被告戊○○為有利之認定。
  (四)被害人曾長川因頭部受創造成蜘蛛膜下腔出血及慢性硬腦膜
    下腔出血、硬腦下腔積水等病症，而依被害人曾長川於初期
    無明顯對撞傷之出血型態，及頸領之泥土及左背肩側之噴濺
    痕等跡證，無法支持被害人曾長川所受前揭傷害為單一跌倒
    頭部撞及地面所造成之結論等情，業經本院函請法務部法醫
    研究所鑑定屬實，有該所九十五年三月八日法醫理字第０九
    五００００一六五號函附之法醫所（九五）醫鑑字第０一０
    五號法醫文書審查鑑定書一份在卷可按（參見本院卷一第一
    ０六頁至第一一一頁），足認應可排除被害人曾長川所受前
    揭傷勢係因同案被告庚○○搶奪被害人曾長川所持柴刀時，
    兩人雙雙倒地時，被害人曾長川頭部不慎撞及地面所造成之
    可能性。參以同案被告庚○○於本院審理時，以證人身分結
    證稱：被害人曾長川倒地後，同案被告乙○○、戊○○先後
    至被害人曾長川身旁，以腳踢被害人曾長川之頭部、身體等
    處，前後時間共約二至三分鐘等語（參見本院卷二第一二頁
    ），是以被告戊○○與同案被告乙○○二人攻擊被害人曾長
    川之部位、時間，以及前述可排除被害人曾長川因跌倒造成
    前揭傷勢之可能等情狀綜合判斷，應可認定被害人曾長川所
    受前開傷勢，應係被告戊○○與同案被告乙○○所共同造成
    。辯護意旨以被害人曾長川所受之傷勢應係被害人曾長川遭
    同案被告庚○○搶下柴刀時，不慎跌倒撞及地面所致云云，
    尚無可採。
  (五)被告戊○○、同案被告乙○○共同傷害被害人曾長川之過程
    已如前述，而觀前述被告戊○○、同案被告乙○○係因一時
    口角，憤而傷害被害人曾長川之原因，及其等分以徒手及腳
    踢之手段，而未使用其他工具，甚而亦未使用隨手可得之被
    害人曾長川所攜帶之柴刀，復參以被害人曾長川遭攻擊之際
    ，已躺於地上，不易反擊、抵抗之情況，堪信被告戊○○、
    同案被告乙○○二人攻擊被害人曾長川之際，應未存藉此攻
    擊使被害人曾長川受有頭部外傷導致蜘蛛膜腔下出血併智力
    退化達中度智能障礙之重傷害之故意，但其等以腳踢被害人
    曾長川之舉，於客觀上當可預見，此舉可能會造成被害人曾
    長川頭部受創，進而腦部受損之結果，是被告戊○○與同案
    被告乙○○，均應就被害人曾長川所受傷勢而負傷害致重傷
    害之罪責。從而，被告戊○○傷害致重傷害之犯行明確，堪
    以認定，應依法論科。
二、查被告戊○○行為時已具傷害被害人之故意，雖其主觀上未
    具使被害人受重傷之故意，然其行為已造成被害人重傷之加
    重結果，而該結果之發生，為一般人客觀上可以預見，是被
    告戊○○自應負擔加重結果之責任，故核被告戊○○所為係
    犯刑法第二百七十七條第二項後段之傷害致重傷罪。被告戊○○與同案被告乙○○間，具有犯意聯絡及行為分擔，俱為
    共同正犯。爰審酌被告犯罪動機、手段、造成被害人曾長川
    所受之傷勢，並導致被害人曾長川家屬照顧被害人曾長川之
    嚴重負擔、犯罪後始終否認犯行，且迄今尚未賠償被害人曾
    長川等一切情狀，量處如主文所示之刑，以資懲儆。
貳、無罪部分：
一、公訴意旨略以：被告庚○○於被害人曾長川自行騎乘機車並
    攜帶柴刀前來與同案被告乙○○爭吵並拉扯，被害人曾長川
    另取出柴刀揮舞，同案被告乙○○跌倒在地時，被告庚○○
    見狀持所坐之圓形板凳橫越馬路跑向對面，在距離曾長川四
    至五公尺處，以圓形板凳丟向被害人曾長川，惟未丟中，並
    基於傷害之不確定故意，以雙手自後方抱住被害人曾長川，
    欲搶下柴刀，致曾長川因此摔倒在地，因認被告庚○○就此
    部分亦涉有刑法第二百七十七條第二項後段之傷害致重傷罪
    嫌等語。
二、按犯罪事實，應依證據認定之，無證據不得認定其犯罪事實
    ，又不能證明被告犯罪者，應諭知無罪之判決，刑事訴訟法
    第一百五十四條第二項、第三百零一條第一項分別定有明文
    。另按對於現在不法之侵害，而出於防衛自己或他人權利之
    行為，不罰。但防衛行為過當者，得減輕或免除其刑，刑法
    第二十三條定有明文。又按刑法第二十三條所規定之正當防
    衛，係以對於現在不法之侵害，而出於防衛自己或他人權利
    之行為為要件，所稱不法之侵害，只須客觀上有違法之行為
    ，即可以自力排除其侵害而行使防衛權，且不以侵害之大小
    與行為之輕重而有所變更；又侵害之是否為現在，應以其侵
    害之是否尚在繼續中，可否即時排除為準，苟其侵害狀態尚
    在繼續中而被害人仍有受侵害之危險，而可以即時排除者，
    仍不失為現在之侵害，最高法院九十年度台上字第四一七五
    號著有判決可資參照。訊據被告庚○○於本院審理時，固坦
    承於前揭時地抱住被害人曾長川，且被害人曾長川亦因而倒
    地等情，惟堅詞否認涉有傷害罪嫌：辯稱：當日其見被害人
    曾長川持柴刀欲砍同案被告乙○○，始上前抱住被害人曾長
    川，並無傷害被害人曾長川之故意等語。
二、經查：
  (一)被害人曾長川於九十二年六月二十六日二十一時五十分許，
    至「信友雜貨店」處，與同案被告乙○○發生口角後，旋於
    同日二十二時許，攜帶柴刀至同案被告乙○○飲酒之「信友
    雜貨店」處，並持刀欲砍擊同案被告乙○○等情，業據被告
    庚○○於偵查及本院審理時陳明在卷，核與同案被告乙○○
    於警詢及偵查中所證（參見警卷第五頁至第六頁、前揭發查
    卷第八頁）、證人己○○於本院審理時所證相符（參見本院
    卷二第八七頁）。依此，被告庚○○於前揭時地上前抱住被
    害人曾長川時，被害人曾長川確有持柴刀意欲砍擊同案被告
    乙○○之行為。是依當時情狀，被害人曾長川確實正在對同
    案被告乙○○實施現時不法之侵害。從而被告庚○○上前抱
    住被害人曾長川，並藉以奪下被害人曾長川所持柴刀，以避
    免被害人曾長川持用該柴刀砍擊同案被告乙○○之舉，自屬
    對被害人曾長川所實施之現時不法侵害，實施防衛行為。揆
    諸前揭法文說明，自應認被告庚○○抱住被害人曾長川之舉
    ，應屬不罰之正當防衛行為。又被告庚○○徒手抱住被害人
    曾長川，並搶下被害人曾長川所持柴刀，因而導致兩人雙雙
    跌倒之防衛手段，與被害人曾長川持柴刀欲砍擊同案被告乙○○之現時不法侵害相較以觀，被告庚○○之防衛手段尚堪
    認為相當，未逾必要之程度。
  (二)訊據被告庚○○於警詢、偵查及本院審理中，均否認曾出手
    毆打被害人曾長川等情，核與同案被告乙○○於警詢及偵查
    中，迭次證稱：案發當日僅其與同案被告戊○○出手毆打被
    害人曾長川，被告庚○○並未出手毆打被害人曾長川等語（
    參見警卷第六頁背面、發查卷第八頁、第九頁）相符，被告
    庚○○之辯稱，與事實相符，應堪採信。另同案被告戊○○
    於本院審理時雖結證稱：被告庚○○於搶下被害人曾長川所
    持柴刀後，另曾毆打被害人曾長川腹部，並於被害人曾長川
    倒地後，以腳踢被害人曾長川云云。惟同案被告戊○○於九
    十二年六月二十八日初次製作警詢筆錄時，即曾證稱：案發
    當日其因酒醉，並未看清被告庚○○如何出手毆打被害人曾
    長川，而被告庚○○曾出手毆打被害人曾長川之事，係聽聞
    他人所言等語（參見警卷第一七頁），是同案被告戊○○於
    事發後，初次警詢時，即已表示未曾看見被告庚○○毆打被
    害人曾長川，僅係聽他人言及被告庚○○曾出手毆打被害人
    曾長川等情，然其於事隔較遠之審理中卻改稱：曾親見被告
    庚○○出手毆打曾長川腹部，並曾以腳踢被害人曾長川頭部
    云云，顯與常理有違。同案被告戊○○雖另證稱：被告庚○○於案發後，曾揚言欲對其不利，故其不敢為對被告庚○○
    不利之證言云云。然姑不論同案被告戊○○所稱被告庚○○
    曾為恐嚇言語屬實與否，惟同案被告戊○○於同日庭訊時亦
    結證稱：本案案發後，至台灣台南地方法院檢察署傳喚前之
    期間，被告庚○○並未出言恐嚇等語（參見本院卷二第二三
    頁），是同案被告戊○○於九十二年六月二十八日製作警詢
    筆錄時，應尚未受其所云被告庚○○向其恐嚇之影響，該份
    警詢筆錄應屬可信。同案被告戊○○於本院審理時，改稱：
    被告庚○○曾出手毆打被害人曾長川腹部，並曾以腳踢被害
    人曾長川云云，無非意欲推免其自身對傷害被害人曾長川，
    並致使其受有前揭重傷犯行之責，應屬事後卸責之詞，當無
    可採，尚難據而對被告庚○○為不利之認定。
  (三)另被害人曾長川於偵查中曾證稱：同案被告乙○○、戊○○
    二人曾出手毆打伊；並經檢察官事務官詢以尚有何人打伊時
    ，被害人曾長川另指當日穿紅衣之被告庚○○等情（參見前
    開發查卷第一０頁），惟被告庚○○當日確有抱住被害人曾
    長川，並搶奪其所持柴刀之舉止，而該部分屬於不罰之正當
    防衛之行為，已如前述。是被害人曾長川於偵查中指稱被告
    庚○○亦屬毆打伊之人，究竟係指被告庚○○前揭正當防衛
    行為，亦或尚有其他毆打之行為，尚難明確認定。復因被害
    人曾長川頭部受創，智力退化而已無法陳述，是本院已無從
    再行調查，是自難以被害人曾長川前開隻字片語，即認被告
    庚○○亦曾與同案被告戊○○、乙○○等人共同毆打被害人
    曾長川。
  (四)綜上所述，被告庚○○於案發之際，雖有抱住被害人曾長川
    ，並奪取其所持柴刀之舉，然此舉應符合刑法第二十三條所
    示之正當防衛行為，而屬不罰之行為。此外，亦無其他積極
    證據堪認被告庚○○除前揭抱住被害人曾長川，並奪取其所
    持柴刀之行為外，尚有其他傷害被害人曾長川之犯行。另亦
    ，復查無其他積極證據足認被告庚○○涉有公訴意旨所指傷
    害犯行，揆諸前開法文說明，自應為就被告庚○○部分為無
    罪判決之諭知。
據上論斷，應依刑事訴訟法第二百九十九條第一項前段、第三百
零一條第一項，刑法第二十八條、第二百七十七條第二項後段，
判決如主文。
本案經檢察官王誠到庭執行職務
中    華    民    國    95    年    8     月    18    日
                          刑事第十二庭
                                審判長法  官  陳志成
                                      法  官  莊玉熙
                                      法  官  卓穎毓
以上正本證明與原本無異。
如不服本判決，應於收受送達後10日內向本院提出上訴書狀（應
附繕本）。
                                      書記官  秦建華
中    華    民    國    95    年    8     月    18    日
附錄法條：
中華民國刑法第277條
傷害人之身體或健康者，處3年以下有期徒刑、拘役或1千元以下
罰金。
犯前項之罪因而致人於死者，處無期徒刑或7年以上有期徒刑；
致重傷者，處3年以上10年以下有期徒刑。


司法院資訊處製作；財團法人民間司法改革基金會備份。
